【裁判字號】    96,訴,5983
【裁判日期】    970804
【裁判案由】    損害賠償等
【裁判全文】
臺灣臺北地方法院民事判決              96年度訴字第5983號
原      告  丁○○
訴訟代理人  李淑寶律師
被      告  庚○○
訴訟代理人  簡汶蕙律師
上列當事人間損害賠償等事件，本院於民國97年7 月17日言詞辯
論終結，判決如下：
    主      文
被告應容忍原告僱工進入被告所有門牌號碼為臺北市大安區○○○路○段十六號七樓房屋內，進行原告所有門牌號碼為臺北市大
安區○○○路○段十六號六樓房屋屋頂之漏水修繕工程。
被告應給付原告新台幣壹拾壹萬元。
訴訟費用由被告負擔。
    事實及理由
壹、程序方面：
一、按訴狀繕本送達後，原告不得將原訴變更或追加他訴，但擴
    張或減縮應受判決事項之聲明者，不在此限，民事訴訟法第
    255 條第1 項第3 款定有明文。本件原告起訴時原請求被告
    應給付新台幣（下同）129,140 元，嗣於起訴狀繕本送達後
    ，於民國97年7 月17日言詞辯論期日時請求被告應給付11萬
    元，核屬減縮應受判決事項之聲明，是原告所為訴之變更應
    予准許。
貳、實體方面：
一、原告起訴主張略以：
（一）被告所有坐落於臺北市大安區○○○路○ 段16號7 樓之房
      屋（以下稱系爭7 樓房屋）係位於伊所有坐落於同號6 樓
      （以下稱系爭6 樓房屋）之上層。自95年7 月起，伊發現
      系爭6 樓房屋之走道、伊兒子夫婦臥房、孫子臥房及更衣
      室之屋頂均嚴重漏水，天花板及牆面受潮，致油漆剝落、
      木作發霉，而前開屋頂漏水乃系爭7 樓之水管滲漏所致，
      被告自應負擔回復原狀所需之相關費用，且前開漏水之來
      源既出於系爭7 樓房屋，被告自須忍受伊僱工進入系爭7
      樓房屋進行漏水之修繕工程。爰依民法侵權行為法則及公
      寓大廈管理條例第6 條第1 項第2 款等規定提起本訴等語
      。並聲明：1.被告應給付原告11萬元。2.被告應容忍原告
      僱工進入其所有系爭7 樓房屋內，進行原告所有系爭6 樓
      房屋屋頂之漏水修繕工程。
（二）對被告答辯之陳述：
    1.伊僅係僱工裝修室內，並未涉及主要結構，並取得室內裝
      修施工許可證及經台北市政府都市發展局核發建築物室內
      裝修合格證明。本件係於裝修當時，欲拆除舊有天花板，
      始發現漏水嚴重，其中系爭6 樓房屋走道、更衣室及孫子
      臥室門上天花板、浴廁天花板均有漏水，實因系爭7 樓房
      屋水管破損所導致。本件裝潢施工時並未使用電動破碎機
      ，自不可能導致埋於7 樓樓板內之水管接頭破損。
    2.系爭6 樓房屋內伊兒子夫婦臥室及孫子臥室臨街之樑側滲
      水，樑柱牆及窗台油漆發霉剝落，其主要原因來自系爭7
      樓房屋之花台積水，花台內側防水功能失效所致。且系爭
      7 樓房屋花台下的白華現象於伊進行室內裝修前即已存在
      ，與系爭6 樓房屋之花台填平、窗框安裝、截斷冷氣排水
      管等施工無關。
    3.被告縱然對於系爭6 樓及7 樓間樓地板及樓板內管線，並
      無積極破壞行為，惟本件漏水既係可歸責於區分所有權人
      即被告之事由所致，被告即應負責。且專有部分之共同壁
      及樓地板或其內之管線之修繕，並未使用共同部分，自不
      須經管理委員會之同意。
二、被告則略以:
（一）伊於83年間購買系爭7 樓房屋自住後即全面汰換老舊管線
      ，重新配置新管線，於原告開始進行室內裝修工程前，未
      曾聽聞其家中有漏水問題，原告雖於95年9 月6 日取得室
      內裝修施工許可證，惟早自95年7 月24日即逕自進行室內
      裝修工程，其漏水原因乃肇因於原告家中進行之室內裝修
      工程施工不當，原告將陽台外推之拆除RC外牆之裝修工程
      ，破壞大樓主要結構，其任意敲打、拆除隔間磚牆及RC牆
      ，造成樑、版下陷埋入RC版內，導致整棟20多年老舊房屋
      埋設牆內之老舊管線，因強力敲打、拆除動作而無法負荷
      壓力，致生漏水現象，是系爭6 樓房屋走道、更衣室、孫
      子臥房、浴廁天花板等之漏水問題，既在原告室內裝修動
      工後發生，該漏水問題自非可歸責於伊。
（二）系爭7 樓房屋花台之積水乃原告擅自拆除整棟大樓左右二
      側冷氣孔及RC牆面，外牆結構變更設計為二面整體大窗戶
      ，並將冷氣孔旁之左右二側之排水主幹管阻塞，致8 樓以
      上住戶之冷氣廢水因系爭6 樓排水管阻塞而直接倒灌、排
      水至7 樓花台所造成，是原告兒子夫婦臥室、孫子臥室臨
      街樑側滲水、樑、柱、牆油漆剝落之修復亦應由原告自行
      負擔，與伊無涉。
（三）退步言之，縱認原告確受有損害，惟原告以鐵槌、電鑽敲
      打、拆除隔間牆，導致7 樓水管破裂，且依證人鄭志慶之
      證詞，原告既主張有漏水之問題，即應對漏水原因加以觀
      察、測試，即使執意進行裝修，亦應用PE布保護，並預留
      檢修口，惟原告並未以PE布保護木作裝修工程，亦未有效
      隔絕漏水問題，是原告對本件損害之發生、擴大，亦與有
      過失。
（四）至原告要求伊容忍其僱工進入伊屋內修繕，並未獲管理委
      員會之同意，且原告應選擇損害最少之處所及方法進行修
      繕，原告自其屋內即可進行本件漏水修繕事宜，毋庸進入
      伊屋內修繕，伊自無容忍原告漫無限制之進入或修繕行為
      等語，資以抗辯。並聲明：原告之訴駁回。
三、兩造不爭執事項：
（一）原告為系爭6 樓之屋主，被告則為系爭7樓之屋主。
（二）系爭6 樓房屋之走道、更衣室、孫子臥房及浴廁天花板均
      有漏水現象。
（三）系爭6 樓房屋內原告兒子夫婦臥室及孫子臥室臨街之樑側
      滲水，樑、柱、牆及窗台有油漆發霉剝落現象。
四、本件之爭點為：
（一）原告請求被告應容忍原告僱工進入其所有系爭7 樓房屋內
      ，進行原告所有系爭6 樓屋頂之漏水修繕工程，有無理由
      ？
（二）被告應否就系爭6 樓房屋因前開漏水現象所造成之損害負
      賠償責任？
五、本院得心證之理由：
（一）關於原告請求被告應容忍原告僱工進入其所有系爭7 樓房
      屋內，進行原告所有系爭6 樓房屋屋頂之漏水修繕工程，
      有無理由之部分：
    1.按住戶於他住戶因維護、修繕專有部分、約定專用部分或
      設置管線，必須進入其專有部分或約定專用部分時，不得
      拒絕；住戶違反第1 項規定，經協調仍不履行時，住戶得
      按其性質訴請法院為必要之處置，公寓大廈管理條例第6
      條第1 項第2 款、第3 項分別定有明文。又上開規定之立
      法理由乃在於明確規範區分所有權人間之相鄰關係，以杜
      紛爭。故倘非進入相鄰區分所有權人之專有部分、約定專
      用部分，即無以完成其維護、修繕專有部分、約定專用部
      分或設置管線，該相鄰區分所有權人自有容忍之義務。
    2.本件經本院囑託兩造合意之鑑定機關即台北市建築師公會
      鑑定本件漏水之原因，由戊○○○○○及其助理丙○○於
      96年11月29日上午9 時30分許到場進行鑑定，現場可見系
      爭6 樓房屋內之走道、更衣室、孫子臥室之天花板漏水不
      斷，原告兒子夫婦臥室及孫子臥室外牆樑柱、窗台因滲水
      而導致油漆粉刷斑剝掉落，7 樓窗台及隔間牆有滲水跡象
      。經戊○○○○○、丙○○以斷水方法關閉7 樓之給水幹
      管止水閥，7 樓花台灌水並加入藍色染劑；嗣於同日晚間
      8 時許再至現場勘查，系爭6 樓房屋走道及更衣間天花板
      之漏水已有減緩，7 樓窗下台度變溼潤，隨即應被告要求
      打開屋頂自來水開關並洩掉熱水管內之水；於96年11月30
      日下午4 時30分許戊○○○○○再至現場勘查，系爭6 樓
      房屋走道、更衣間如初勘時漏水不斷，外牆窗框上沿有滴
      水現象，原告兒子夫婦臥室之樑側亦有水滴；同年12月2
      日上午10時20分許，鑑定人再至現場勘查，漏水情形一如
      前日，7 樓花台內仍有積水未消退（近日皆無降雨）；96
      年12月11日上午9 時30分許，陳晃次、蕭清江及李健次3
      位建築師及丙○○以通孔機由7 樓花台洩水口探測花台排
      水管路徑，得知花台排水管垂直往下至7 樓樓板處轉向接
      至東側第二根柱內之1"& 公共排水幹管中，此段管路未堵
      塞；同年12月15日下午3 時許，戊○○○○○與丙○○至
      現場，由8 樓花台灌水，在7 樓花台洩水口即有大量水湧
      出，可推斷在7 樓以下之1"& 公共排水管道有嚴重堵塞；
      96年12月16日上午10時許，戊○○○○○至現場觀察，7
      樓花台仍積水，7 樓臨街中間臥室窗台溼潤，外側臥室窗
      台潮溼度較小，6 樓中間臥室樑側潮溼而邊側臥室較無異
      狀，故推斷7 樓水管確有破損滲漏，致系爭6 樓房屋走道
      、更衣室、孫子臥房門上天花板漏水不斷，7 樓花台因埋
      於柱內之1" &公共排水幹管堵塞導致積水，且花台內側防
      水功能失效以致積水滲漏至6 樓，造成原告兒子夫婦臥室
      及孫子臥室臨街之樑側滲水，樑、柱、牆及窗台油漆發霉
      剝落，系爭6 樓全室冷熱水管則未發現漏水現象，有台北
      市建築師公會97年1 月18日（97）（十四）鑑字第0129號
      鑑定報告書可佐。
    3.至證人陳晃次、丙○○於本院審理時雖證稱：測試當天因
      為被告急著要走，時間上來不及，所以只有就冷水管做測
      試，我們當天有將熱水管加入紅色試劑，但因為時間來不
      及，所以就放掉了等語（見本院卷第140 頁反面、第141
      頁正面、第142 頁正面），惟證人陳晃次、丙○○雖未針
      對熱水管做加壓測試，然證人陳晃次、丙○○於96年11月
      29日上午9 時30分許以斷水方法關閉7 樓之給水幹管止水
      閥後，於同日晚間8 時許再至現場勘查，系爭6 樓走道及
      更衣間天花板之漏水已有減緩，於同日重新開啟屋頂自來
      水開關後，於96年11月30日下午4 時30分許戊○○○○○
      再至現場勘查，系爭6 樓走道、更衣間如初勘時漏水不斷
      ，外牆窗框上沿有滴水現象，原告兒子夫婦臥室之樑側亦
      有水滴，業如前述，足認7 樓樓地板內之水管確有破損滲
      漏現象，此一結果自不因證人陳晃次、丙○○未針對熱水
      管做測試而有影響。
    4.被告主張其另行僱工以3 磅壓力方式進行「全室冷熱水管
      壓力測試」，監測結果一切正常，並提出訴外人皇硯設計
      工程有限公司出具之監測報告1 份為證（見本院卷第60頁
      ），惟觀諸該監測報告，監測人即為證人鄭志慶，而證人
      鄭志慶自承並無室內裝修之相關證照，且該監測報告結果
      復與前開台北市建築師公會鑑定結果相左，是該監測報告
      之內容即難以採信。
    5.被告雖主張原告要求伊容忍原告僱工進入伊屋內修繕，未
      獲管理委員會之同意，且原告自其屋內即可進行漏水修繕
      事宜，無庸進入被告屋內修繕云云。惟按住戶於維護、修
      繕專有部分、約定專用部分或設置管線，必須使用共用部
      分時，應經管理負責人或管理委員會之同意後為之，公寓
      大廈管理條例第6 條第1 項4 款固定有明文，惟本件修繕
      事宜既無必須使用共用部分之情事，自無前開規定之適用
      ；又證人陳晃次證稱：要修復7 樓樓地板內之水管，沒辦
      法從6 樓修理等語，是被告辯稱原告自其6 樓屋內即可進
      行漏水修繕事宜，毋庸進入被告屋內修繕云云，即無理由
      。
    6.綜上所述，系爭6 樓房屋之前開漏水情形既係因系爭7 樓
      房屋樓地板內之水管有破損滲漏，7 樓花台因埋於柱內之
      1" &公共排水幹管堵塞導致積水，且花台內側防水功能失
      效以致積水滲漏至6 樓，則原告欲維護、修繕系爭6 樓房
      屋之漏水情形，自有僱工進入系爭7 樓房屋之必要，是原
      告請求被告應容忍原告僱工進入被告所有系爭7 樓房屋內
      ，進行原告所有系爭6 樓房屋屋頂之漏水修繕工程，即有
      理由。
（二）關於被告應否就系爭6 樓房屋因前開漏水現象所造成之損
      害負賠償責任之部分：
    1.按土地上之建築物或其他工作物所致他人權利之損害，由
      工作物之所有人負賠償責任。但其對於設置或保管並無欠
      缺，或損害非因設置或保管有欠缺，或於防止損害之發生
      ，已盡相當之注意者，不在此限，民法第191 條第1 項定
      有明文。是所有人對於工作物之設置或保管有欠缺與損害
      之發生有因果關係，或所有人對於損害之發生未為防止，
      為法律所推定，故被害人茍能證明其權利受損害係因其工
      作物所致，即可請求賠償，至設置或保管之所以有欠缺，
      是否由於所有人之過失所致，則非所問。因此，工作物所
      有人如主張免責，則應證明其對於工作物之設置或保管並
      無欠缺，或雖有欠缺，但該欠缺非發生損害之原因，或於
      防止損害之發生已盡相當之注意，始能免責。
    2.被告雖辯稱系爭6 樓屋內走道、更衣室、孫子臥室及浴廁
      之天花板漏水係因原告曾僱工進行系爭6 樓房屋裝潢工程
      ，任意敲打、拆除隔間磚牆及RC牆，導致整棟20多年老舊
      房屋埋設牆內之老舊管線，因強力敲打、拆除動作而無法
      負荷壓力致生漏水現象云云，惟查：證人甲○○證稱：原
      告在95年7 月份左右有委託伊進行系爭6 樓房屋舊裝潢的
      拆除工程，當時是拆除全戶的天花板、木作櫥櫃、浴室及
      房間的隔間磚牆，施工時間最多4 天。還沒有拆之前浴室
      的天花板已經有泡水腐爛的情況，拆除後伊發現有些房間
      天花板有白華及潮溼的現象等語（見本院卷第112 頁反面
      ），證人己○○證稱：伊是系爭大樓10樓之住戶，伊太太
      是95年的主任委員，6 樓屋主曾來向我們反應天花板漏水
      ，故伊在95年6 、7 月有進去6 樓看過，當時6 樓的天花
      板已經拆掉，原證8 、原證9 照片上就是伊當時看見的狀
      況，伊看見浴室外最角落的房間的樑角有潮濕的現象，另
      外其他房間天花板有白華的現象，還滿嚴重的等語（見本
      院卷第113 頁反面），而觀諸原告所提出之原證8 、原證
      9 之4 幀照片（見本院卷第102 、103 頁），牆壁及天花
      板之油漆斑駁掉落情形頗為嚴重，而證人甲○○、己○○
      於95年6 、7 月間既已見系爭6 樓房屋天花板、樑角有白
      華及潮溼的現象，則此漏水情形應已持續相當之時間，難
      認係原告僱請證人甲○○進行拆除全戶的天花板、木作櫥
      櫃、浴室及房間的隔間磚牆所造成。至證人鄭志慶雖證稱
      ：伊有幫被告維修過他另外一棟房子，當時因為6 樓的人
      有跟被告反應疑似有漏水的情形，被告請伊過去幫他看一
      下，時間我記不得了，伊去看的時候，牆壁粉刷的部份已
      經做的差不多了，地板還沒有完成，木作正要進場，伊當
      時沒有特別注意6 樓隔間磚牆有無拆除，伊當時只是特別
      去注意漏水的部份，伊當時看到廁所對面房間門的上方有
      樑，而樑跟樓板接觸的地方有濕濕的狀況，但沒有滴水，
      也沒有白華的現象，原證8 、原證9 及鑑定報告所附之照
      片與伊看到的現況都不一樣，伊當時看到的情況就只有濕
      濕的狀況，沒有照片上那麼嚴重等語（見本院卷第137 頁
      反面、第138 頁正面），證人乙○○則證稱：伊在95年8
      月曾進行系爭大樓8 樓之裝潢工程，後來裝潢快結束時，
      伊發現女兒房的花台排水不通，所以伊就去找7 樓的屋主
      ，他有讓我們進去看，後來伊也有去6 樓看，當時6 樓正
      在裝修，隔間牆已經打掉了，6 樓屋內有水漬的痕跡，位
      置在原告兒子夫婦臥室的上方，還不到會滴水的狀況，但
      伊並沒有6 樓全間都看過，因為他們正在裝修等語（見本
      院卷第139 頁正面），惟證人鄭志慶既係在系爭6 樓房屋
      牆壁粉刷部份已大致完成後始進入查看，則原證8 、原證
      9 照片所示原有之白華現象自可能已經過處理而為證人鄭
      志慶所無法察覺，另證人乙○○既係因系爭大樓8 樓之花
      台排水不通，而至系爭6 樓查看，並未仔細查看過系爭6
      樓全戶之天花板，則其2 人之證詞自不足為被告有利之認
      定。
    3.次查，被告雖辯稱系爭7 樓房屋花台之積水乃原告擅自拆
      除整棟大樓左右二側冷氣孔及RC牆面，外牆結構變更設計
      為二面整體大窗戶，並將冷氣孔旁之左右二側之排水主幹
      管阻塞，致8 樓以上住戶之冷氣廢水因系爭6 樓排水管阻
      塞而直接倒灌、排水至7 樓花台所造成云云，惟本件鑑定
      結果，認系爭7 樓花台因埋於柱內之1" &公共排水幹管堵
      塞導致積水，且花台內側防水功能失效以致積水滲漏至6
      樓，造成原告兒子夫婦臥室及孫子臥室臨街之樑側滲水，
      樑、柱、牆及窗台油漆發霉剝落，業如前述，證人陳晃次
      證稱：我們當天有把7 樓花台灌滿水，原告兒子夫婦、孫
      子臥室臨街樑側就發生滲水現象，且測試時有一段時間都
      沒有下雨等語（見本院卷第142 頁正面），證人己○○證
      稱：7 樓花台下方的白華現象存在應有7 、8 年之久等語
      （見本院卷第114 頁正面），證人乙○○亦證稱：伊到7
      樓查看時，發現7 樓的花台水是滿的，我們就開始通，通
      了很久，水有洩下去，後來我們也有去6 樓看，當時6 樓
      正在裝修，鄰接花台的房間的冷氣孔下方的RC牆打掉了，
      當時6 樓花台有掉落一些敲打RC牆的瓦礫，但6 樓的花台
      並沒有積水，也沒有填平，因為7 樓花台的磁磚縫有龜裂
      ，內部牆面油漆也有剝落，伊就建議7 樓的屋主做防水，
      他就請伊幫他做等語（見本院卷第139 頁正面），足見鑑
      定報告認原告兒子夫婦臥室及孫子臥室臨街之樑側滲水，
      樑、柱、牆及窗台油漆發霉剝落，係因系爭7 樓花台埋於
      柱內之1" &公共排水幹管堵塞導致積水，且花台內側防水
      功能失效以致積水而滲漏至系爭6 樓等情，應可採信。
    4.另按因故意或過失，不法侵害他人權利者，負損害賠償責
      任；又土地上之建築物或其他工作物，因設置或保管有欠
      缺，致損害他人之權利者，由工作物之所有人負賠償責任
      ；又不法毀損他人之物者，應向被害人賠償其物因毀損所
      減少之價值；又不能回復原狀或回復顯有重大困難者，應
      以金錢賠償其損害；又損害賠償，除法律另有規定或契約
      另有訂定外，應以填補債權人所受之損害及所失之利益為
      限。民法第184 條第1 項前段、第191 條第1 項前段、第
      196 條、第215 條、第216 條分別定有明文。本件被告對
      上述所有之建築物因過失疏於維修、保管，而有欠缺，致
      漏水滲入原告所有之建築物，使原告受有損害，既如前述
      ，故原告訴請被告賠償，即有理由。而依原告所提出之工
      程估價單（見本院卷第12頁至15頁），關於系爭6 樓房屋
      因漏水導致牆壁油漆粉刷斑剝掉落、天花板受潮發霉等之
      修繕費用為129,140 元，被告則主張修繕費用為11萬元，
      是原告請求被告賠償11萬元，即有理由，應予准許。
    5.又損害之發生或擴大，被害人與有過失者，法院得減輕賠
      償金額，或免除之，民法第217 條第1 項定有明文。而所
      謂損害之發生或擴大，被害人與有過失云者，係指被害人
      苟能盡善良管理人之注意，即得避免其損害之發生或擴大
      ，乃竟不注意，致有損害發生或擴大之情形而言（參照最
      高法院70年度台上字第375 號判決意旨）。被告雖主張原
      告就本件損害之發生、擴大與有過失云云，然被告無法證
      明本件漏水之發生係因原告僱工進行系爭6 樓房屋裝潢工
      程所致，業如前述，而本件原告縱未以PE布保護木作裝修
      工程，亦難認有何未盡善良管理人注意義務之可言，是被
      告主張原告與有過失云云，即屬無據。
六、從而，原告基於公寓大廈管理條例第6 條規定請求被告應容
    忍原告僱工進入被告所有系爭7 樓房屋內，進行原告所有系
    爭6 樓房屋屋頂之漏水修繕工程，及依民法侵權行為法則訴
    請被告應給付原告11萬元，均有理由，應予准許。
七、本件事證已臻明確，兩造其餘攻擊防禦方法及陳述主張，對
    於判決結果不生影響，爰不逐一論述，附此敘明。
八、據上論結，本件原告之訴為有理由，依民事訴訟法第78條，
    判決如主文。
中    華    民    國    97    年    8     月    4     日
                  民事第一庭法  官  蔡和憲
以上正本係照原本作成。
如對本判決上訴，須於判決送達後20日內向本院提出上訴狀。
中    華    民    國    97    年    8     月    4     日
                            書記官  巫玉媛


司法院資訊處製作；財團法人民間司法改革基金會備份。
